臺灣高等法院民事判決
107年度上易字第518號
上  訴  人  A01  
兼法定代理  A02  
人                                                   
            A03  
共      同
訴訟代理人  謝庭恩律師
被上訴人    ＯＯ工程股份有限公司
法定代理人  陳吉輝  
被上訴人    甲○○  
            乙○○
前列三人共同
訴訟代理人  蔡尚樺律師                      
上列當事人間請求損害賠償事件，上訴人對於中華民國107年4月
10日臺灣臺北地方法院106年度北訴字第35號第一審判決提起上
訴，本院於109年2月25日言詞辯論終結，判決如下：
     主     文
原判決關於駁回A01後開第二項之訴部分，及該部分假執行之聲
請，暨訴訟費用之裁判，均廢棄。
上開廢棄部分，ＯＯ工程股份有限公司、甲○○、乙○○應連帶給付A0
1新臺幣貳拾參萬伍仟伍佰零伍元，及自民國一百零六年十月二
十五日起至清償日止，按週年利率百分之五計算之利息。
A01其餘上訴駁回。
A02、A03之上訴駁回。
第一、二審訴訟費用，關於A01上訴部分，由ＯＯ工程股份有限公
司、甲○○、乙○○連帶負擔五分之三，餘由A01負擔；關於A02、A0
3上訴部分，由A02、A03負擔。
     事實及理由
壹、程序部分
    按在第二審為訴之變更或追加，非經他造同意，不得為之，
    但擴張或減縮應受判決事項之聲明者，不在此限。民事訴訟
    法第446條第1項但書、第255條第1項第3款分別定有明文。
    查上訴人於原審依民法第184條第1項前段、第185條、第188
    條、第193條第1項、第195條第1項、第3項規定先位請求被
    上訴人應就上訴人所受損害負不真正連帶責任，並據此聲明
    ：㈠被上訴人應連帶給付上訴人A01新臺幣（下同）39萬3,60
    0元，上訴人A02、A03各10萬元，並均自民國106年10月25日
    起至清償日止，按週年利率百分之5計算之利息。㈡前項所命
    給付，如任一被上訴人已為給付者，其他被上訴人於給付範
    圍內，免除給付責任（見原審卷第142、143頁）。嗣於本院
    審理中，上訴人變更先位聲明為：被上訴人應連帶給付A013
    9萬3,600元，A02、A03各10萬元，及均自106年10月25日起
    至清償日止，按週年利率百分之5計算之利息（見本院卷一
    第358頁、卷二第79、80頁）。上訴人就其先位聲明所為變
    更，核屬應受判決事項聲明之擴張，依上開規定，應予准許
    。 
貳、實體部分
一、上訴人主張：A03、A02（下稱A03等2人）為A01（000年0月0
    0日生）之父母，A01於105年7月28日在被上訴人ＯＯ工程股份
    有限公司（下稱ＯＯ公司）所經營位於臺北市ＯＯ區ＯＯ路O段OOO
    巷底之ＯＯＯＯＯＯ學校兒童班學習游泳，因其當時年僅4歲、身
    高僅100公分，無法達成水道去回方向之要求，遭受僱ＯＯ公
    司之游泳教學老師即被上訴人乙○○帶至水深1.4公尺、長25
    公尺、無輔助教學椅之成人泳道，另一受僱該公司之游泳教
    學老師即被上訴人甲○○（與乙○○合稱甲○○等2人）亦中斷教
    學至該成人泳道處，不顧A01已聲淚俱下，仍態度惡劣訓斥A
    01，其2人又未慮及A01游泳程度僅為5級即僅能完成「藉物
    打水前進15公尺（需換氣）、游泳前進5公尺」，卻對其施
    以相當於游泳程度7級標準之「游泳前進25公尺（需換氣5次
    以上）」且不得中斷之不合理處罰。游泳過程中，甲○○更對
    氣喘吁吁之A01朝面潑水，而為阻止A01喘息之不合理對待。
    且A01游泳時如稍有中斷停留，乙○○即將A01強制拖回泳道起
    點重新開始，前後共7次。甲○○等2人共同對A01施以上述不
    當處罰，致其心理遭受鉅大創傷，因而罹患創傷後壓力症，
    夜裡經常被噩夢驚醒，所受精神痛苦相當巨大，身體、健康
    權利遭受侵害，甲○○等2人應負損害賠償責任。A03等2人因A
    01病情百般操煩奔波心力交瘁，心理遭受重大衝擊及壓力，
    所受痛苦難以言喻，付出更多照顧心力，支出較高保護教養
    費用，其基於父、母關係之身分法益遭受侵害，甲○○等2人
    亦應負損害賠償責任。而甲○○等2人為ＯＯ公司之受僱人，於
    執行游泳教學職務中對A01為上開不當處罰，ＯＯ公司未盡妥
    善選任監督受僱人之責，應對上訴人同負僱用人連帶損害賠
    償責任。另ＯＯ公司為企業經營者，與消費者A01間存在游泳
    教學委任契約關係，其所提供游泳教學服務不具依專業水準
    可合理期待之安全性，致侵害A01之身體、健康權利，應對
    上訴人負不完全給付及企業經營者損害賠償責任。A01因罹
    患創傷後壓力症，醫師評估接受自費密集心理治療至少需1
    年，1年期間需支出醫療費用及交通費用如以每週1,800元計
    算合計為9萬3,600元（1,800×52＝9萬3,600），且A01罹患創
    傷後壓力症甚為嚴重，自得請求因身體、健康權利遭受侵害
    之非財產上損害賠償30萬元。A03等2人基於父、母關係之身
    分法益遭受侵害，自得請求非財產上損害各10萬元等情。爰
    先位依民法第184條第1項前段、第185條、第188條、第193
    條第1項、第195條第1項、第3項規定，求為命：㈠被上訴人
    應連帶給付A0139萬3,600元，A03等2人各10萬元，並均自10
    6年10月25日起加計法定遲延利息。㈡前項所命給付，如任一
    被上訴人已為給付者，其他被上訴人於給付範圍內，免除給
    付責任。㈢願供擔保，請准宣告假執行。備位依消費者保護
    法第7條第1項、第3項、民法第535條、第544條、第227條第
    2項、第227條之1、第195條第1項、第3項規定，求為命：㈠Ｏ
    Ｏ公司應給付A0139萬3,600元，A03等2人各10萬元，及均自1
    06年10月25日起加計法定遲延利息。㈡願供擔保，請准宣告
    假執行。原審駁回上訴人全部請求，上訴人不服，就其敗訴
    部分全部聲明不服，提起上訴。求為先位聲明：㈠原判決廢
    棄。㈡被上訴人應連帶給付A0139萬3,600元，A03等2人各10
    萬元，及均自106年10月25日起加計法定遲延利息。備位聲
    明：㈠原判決廢棄。㈡ＯＯ公司應給付A0139萬3,600元，A03等2
    人各10萬元，及均自106年10月25日起加計法定遲延利息。
二、被上訴人則以：A01年約3歲時即學習游泳，經A02要求更換
    升級至兒童班上課。因A01在學習過程中屢次未遵守水道右
    去左回規定，甲○○等2人多次告誡仍然故我，由乙○○帶領至
    第三教學水道以全程貼身照護方式陪同練習，A01本即具有
    完成25公尺水道練習之能力，該練習並無困難，甲○○朝A01
    潑水，係練習中穿插遊玩性質之行為，A02當時在旁並未阻
    止，並拍攝A01練習過程，及喊「加油！只差一點點」，非
    對A01為不法侵害行為。且A01於9個月後之106年4月27日始
    經診斷罹患創傷後壓力症，難認與甲○○等2人行為有相當因
    果關係。又上訴人亦未舉證A01醫療費之必要性，甲○○等2人
    僅為年輕游泳教師且無資力，是A01所請求精神慰撫金過高
    。另A01健康非無康復可能，勞動能力未完全喪失，智能意
    識未受傷害，不影響其未來生活及工作，A03等2人之身分法
    益無遭侵害而情節重大情形。A03等2人自不得請求非財產上
    損害賠償。甲○○等2人屬專業游泳教練，ＯＯ公司於上課期間
    不時派員瞭解學員上課情形，其選任及監督受僱人執行職務
    情形已盡相當注意義務，無庸負僱用人責任等語，資為抗辯
    。並答辯聲明：上訴駁回。
三、兩造不爭執事項（見本院卷二第15、16頁，本院據為裁判基
     礎）：
  ㈠A01乃OOO年O月OO日出生，於105年間在ＯＯ公司經營之ＯＯＯＯＯＯ
    學校學習游泳，初始報名幼兒專班，嗣更換至兒童班上課。
  ㈡A01於105年間由A02代理與ＯＯ公司成立游泳課程雙務契約，此
    有繳款單1紙（見原審卷第104頁）為證，且為被上訴人所不
    爭執（見原審卷第133頁）。
  ㈢甲○○等2人於105年7月28日當日為ＯＯＯＯＯＯ學校之游泳教練，2
    人均為ＯＯ公司之受僱人。
  ㈣A01於105年7月28日上游泳課時，甲○○等2人與A01同在第三教
    學水道。
  ㈤A01於106年2月23日前往衛生福利部ＯＯ醫院（下稱ＯＯ醫院）精
    神科看診，依照106年10月26日甲種診斷證明書（雙甲字第1
    0006號，見原審卷第105頁）記載病名為「創傷後壓力症」
    ，醫師囑言「個案因上述情況，至本院門診就醫，建議持續
    追蹤治療」等語。
  ㈥被上訴人對於上訴人所提原審原證2光碟內容及該光碟翻拍內
    容畫面，均不爭執。
  ㈦兩造對本院卷一第331至334頁光碟勘驗筆錄無意見。
四、上訴人主張A01於105年7月28日上游泳課時，遭甲○○等2人不
    當處罰，致罹患創傷後壓力症，先位主張依民法第184條第1
    項前段、第185條、第188條、第193條第1項、第195條第1項
    、第3項規定，請求被上訴人連帶給付A0139萬3,600元本息
    ，A03等2人各10萬元本息，備位主張依消費者保護法第7條
    第1項、第3項、民法第535條、第544條、第227條第2項、第
    227條之1、第195條第1項、第3項規定，請求ＯＯ公司給付A01
    39萬3,600元本息，A03等2人各10萬元本息，為被上訴人所
    否認，並以前揭情詞置辯。是本件應審究者厥為：㈠上訴人
    先位主張依侵權行為之法律關係，請求被上訴人負連帶損害
    賠償責任，有無理由？如有理由，損害賠償金額應為多少？
    ㈡若先位之訴無理由，則上訴人備位主張依消費者保護法第7
    條第1項、第3項、委任契約、不完全給付之法律關係，請求
    ＯＯ公司負損害賠償責任，有無理由？如有理由，損害賠償金
    額應為多少？
  ㈠查上訴人主張A01於105年7月28日上游泳課時，遭甲○○等2人
    帶至第三教學水道進行處罰之情，業據上訴人提出A02與甲○
    ○間於事發後當天之簡訊紀錄為證（見本院卷一第59、60頁
    ），被上訴人亦未否認該簡訊之真正。檢視甲○○與A02之簡
    訊內容為：「（甲○○，暱稱巧克力）今天會這樣，是昨天問
    她（誤為他，以下同）說要是今天再（誤為在）這樣游錯方
    向，要怎麼處罰，說這樣的處罰是她自己答應的，那今天她
    在下課的時候小真老師問她說有游錯方向嗎？她自己也有說
    有，才會被處罰！而不是我們故意要去針對她，至於沒有人
    因為她瞪人而對她處罰，她昨天在我們叫她要跟她說明左去
    右回時她是頭低眼睛往上看的這樣看我們，那我不知道她這
    樣看我們是算她瞪我們還是有禮貌的在面對我們？」、「（
    甲○○）如果妳（誤為你，以下同）覺得她這樣看我們是有禮
    貌的，那我跟妳說抱歉，我們不應該去教育她說這樣看我們
    是不對的而被罵」、「（A02）我一直是很尊重老師的！老
    師教訓她的眼神，我沒有介入沒靠近，她當下的眼神是什麼
    我不得而知，我只是把她下課沐浴時告訴我的跟老師妳說而
    已，昨天吹頭髮時，遇到妳們她還是開心的喊您老師！」、
    「（A02）但今天走出去看到您，她馬上怯退不敢再走，我
    還納悶為什麼她不走，回頭原來是遇到您，而我因為趕時間
    ，再加上要消除她的恐懼，所以趕緊帶她離開！」、「（A0
    2）至於小孩私下答應老師的處罰，如果是ＯＯ他或許懂，但R
    a她是否知道她自己答應的處罰25m自己能否接受，我想這部
    分能否先經過我們，畢竟（誤為必竟）她還沒上學，處罰的
    嚴重性有多大，她恐怕並不了解」、「（甲○○）那是否可以
    請媽媽想出一個方法，讓她可以在上課時不要老師一直叫她
    她才要出發也請她記住不要逆向游泳」等語，甲○○確以簡訊
    告知A02稱A01於前一天游錯方向，A01同意如隔天再游錯方
    向則同意接受處罰，事發當天A01經乙○○詢問坦承又游錯方
    向，始遭處罰，甲○○亦同時告知稱A01對老師態度不佳等情
    。又兩造不爭執A01於105年7月28日上游泳課時，甲○○等2人
    與A01同在第三教學水道（見不爭執事項㈣），且上訴人所提
    出事發當時錄影紀錄畫面，A01在第三水道時，第二水道另
    有其他課程學生（見本院卷一第269至273頁、卷二第17頁）
    ，且A01同班同學已經下課，為被上訴人所不爭，可見事發
    時A01同班同學皆已下課，其本應課程結束離開，卻遭留置
    ，其在第三水道確非進行游泳課程學習，而係遭甲○○等2人
    處罰，與甲○○於簡訊中自承係處罰等語相符。上訴人主張A0
    1於事發當天遭甲○○等2人處罰之情，乃屬有據。
  ㈡按因故意或過失，不法侵害他人之權利者，負損害賠償責任
    。民法第184條第1項前段定有明文。侵權行為之成立，須行
    為人因故意過失不法侵害他人權利，亦即行為人須具備歸責
    性、違法性，並不法行為與損害間有因果關係，始能成立。
    就歸責事由而言，無論行為人因作為或不作為而生之侵權責
    任，均以行為人負有注意義務為前提。就違法性而論，倘行
    為人所從事者為社會上一般正常之交易行為或經濟活動，除
    被害人能證明其具有不法性外，亦難概認為侵害行為，以維
    護侵權行為制度在於兼顧「權益保護」與「行為自由」之旨
    意（最高法院100年度台上字第328號判決意旨參照）。有關
    甲○○等2人為游泳課程教學時能否對A01為處罰行為，及處罰
    行為是否構成侵權行為，即甲○○等2人行為是否具有可歸責
    性、違法性，其判斷基準為何，因A01與ＯＯ公司間游泳課程
    契約並無約定相關上課秩序規範事宜，此兩造所未爭執，審
    酌游泳課程實具有教學之教育性質，游泳課授課教練與學員
    間之關係與學校教師與學生間之關係類似，是上課秩序維護
    作為之適法性與否，自可審酌教師對學生之輔導及管教規範
    以為判斷基礎。而按教師除應遵守法令履行聘約外，並負有
    輔導或管教學生，導引其適性發展，並培養其健全人格之義
    務。修正前教師法第17條第1項第4款定有明文（教師法於10
    8年6月5日修正公布全文53條，尚未生效）。第4款之辦法，
    由各校校務會議定之。同法第17條第2項亦有明文。教育部
    為協助學校依教師法第17條規定，訂定教師輔導與管教學生
    辦法，並落實教育基本法規定，積極維護學生之學習權、受
    教育權、身體自主權及人格發展權，且維護校園安全與教學
    秩序，特訂定學校訂定教師輔導與管教學生辦法注意事項（
    下稱系爭注意事項）。參考該事項第20條第5款、第22條、
    第11條、第12條、第13條、第15條第1項、第38條、第4條規
    定，學生有妨害班級教學及學校教育活動之正常進行者，教
    師應施以適當輔導或管教。教師得採取一般管教措施，諸如
    口頭糾正、調整座位、要求口頭道歉或書面反省、列入日常
    生活表現紀錄、通知監護權人協請處理、要求靜坐反省、要
    求站立反省（但每次不得超過一堂課，每日累計不得超過兩
    小時），在教學場所一隅，暫時讓學生與其他同學保持適當
    距離（以兩堂課為限）等；教師輔導與管教學生，非有正當
    理由，不得為差別待遇；採行之輔導及管教措施，應與學生
    違規行為之情節輕重相當，並依下列原則：採取之措施應有
    助於目的之達成、有多種同樣能達成目的之措施時，應選擇
    對學生權益損害較少者、採取之措施所造成之損害不得與欲
    達成目的之利益顯失均衡。教師輔導與管教學生應審酌個別
    學生下列情狀，以確保輔導與管教措施之合理有效性：㈠行
    為之動機與目的。㈡行為之手段與行為時所受之外在情境影
    響。㈢行為違反義務之程度與所生之危險或損害。㈣學生之人
    格特質、身心健康狀況、生活狀況與家庭狀況。㈤學生之品
    行、智識程度與平時表現。㈥行為後之態度；學校或教師處
    罰學生，應視情況適度給予學生陳述意見之機會，以了解其
    行為動機與目的等重要情狀，並適當說明處罰所針對之違規
    行為、實施處罰之理由及處罰之手段；教師輔導與管教學生
    ，不得有體罰學生之行為；是教師為維護教學秩序、確保教
    育活動之正常進行，對學生得為輔導與管教行為，但其管教
    措施應符合平等原則、比例原則（適當性、必要性及衡量性
    原則），且不得為體罰。所謂體罰，係指教師於教育過程中
    ，基於處罰之目的，親自、責令學生自己或第三者對學生身
    體施加強制力，或責令學生採取特定身體動作，使學生身體
    客觀上受到痛苦或身心受到侵害之行為。上述系爭注意事項
    所為輔導與管教行為規範，係為維護教學秩序、確保教育活
    動之正常進行，而甲○○等2人教授游泳課程既具有教育活動
    性質，且上課時亦有維持教學秩序之需要，是上述規範應得
    作為判斷甲○○、乙○○對A01所為處罰管教行為，是否成立侵
    權行為之衡量標準。
  ㈢A01係於105年7月方由幼兒專班轉至兒童班事實，有ＯＯＯＯＯＯ學
    校泳訓課程點名簽到簿及繳款單可據（見原審卷第67至69頁
    ），而A01於105年7月間之游泳能力為第5級（即借物打水前
    進15公尺、游泳前進5公尺）之情，有ＯＯＯＯＯＯ能力分級標準
    檢定證書在卷可稽（見本院卷一第49頁），A01於105年8月
    之游泳能力仍為5級（即捷泳換氣15公尺、仰泳划手15公尺
    ），有ＯＯＯＯＯ學校檢測進級證書、檢定合格標準、檢定標準
    在卷可稽（見本院卷一第51至55頁）。可見A01於105年7月
    間並不具備獨立完成25公尺游泳距離之游泳能力，甲○○等2
    人均擔任A01之幼兒專班及兒童班游泳教練，有ＯＯＯＯＯＯ學校
    泳訓課程點名簽到簿可據（見原審卷第67、68頁），對A01
    當時之游泳能力應甚知悉，可資確認。而經本院勘驗上訴人
    所提出105年7月28日甲○○等2人與A01同在第三教學水道錄影
    光碟共9段錄影檔，其中第1、2段為甲○○等2人在A01旁邊畫
    面，第3段有甲○○對A01臉部潑水畫面，第4、5、6、7、8段
    則均有A01由泳道起點出發後因途中停下，乙○○將A01帶回泳
    道起點重游畫面（見本院卷一第331至334頁、第233至273頁
    ），由上述勘驗結果可知，乙○○於A01游泳途中停下後即將A
    01帶回起點重游，共計6次，實係強令A01必需完成該水道25
    公尺游泳距離，且衡量A01當時游泳能力，實無將其帶回起
    點強令其由起點重游必要。又甲○○對A01臉部為潑水行為，
    按當時情狀，為A01游泳中途停下休息之際，其當時與甲○○
    間並無玩樂互動情狀，該潑水行為實非甲○○所抗辯遊玩性質
    行為。又上述錄影光碟內容，A01遭乙○○多次帶回泳道起點
    重游後，但A01實無不間斷的完成25公尺游泳距離能力，此
    可由A01在游泳途中均需在水道分道繩上休息可知。是綜合
    錄影光碟勘驗內容判斷，105年7月28日當日甲○○、乙○○對A0
    1所為處罰，實係對A01所為強令其完成25公尺游泳距離，以
    使A01客觀上受到痛苦之體罰行為，甲○○對A01所為潑水行為
    ，亦與管教措施無關，顯然逾越管教必要性，甲○○等2人對A
    01所為處罰行為，縱由渠等全程陪同，仍屬違反系爭注意事
    項之規定甚明。是上訴人主張甲○○等2人所為處罰行為乃不
    法侵害，自屬有據。至於被上訴人雖抗辯處罰經A01同意，
    且事發時A02尚在旁拍攝A01之練習情狀，並喊「加油！只差
    一點點」，未有任何阻止行為，甲○○等2人無侵害行為云云
    。然A01事發時僅4歲，按其年齡、心智狀況判斷，並無同意
    允諾能力，自不得以處罰業經A01同意而得認為阻卻違法，
    再者，A02雖於事發時在場攝影並喊加油等語，但由其與甲○
    ○間前開簡訊對話（見本院卷一第59、60頁）內容可知，A02
    在場當時並不知甲○○等2人係對A01為處罰，A02迄至A01結束
    游泳課盥洗時，經A01告知方知悉處罰情事，始以簡訊與甲○
    ○為上述對話，A02當時不知A01係遭處罰情事而無阻止行為
    ，自無異於常情，是被上訴人前開抗辯，並未可採。
  ㈣按侵權行為損害賠償之債，以有損害之發生及有責任原因之
    事實，並二者之間，有相當因果關係為成立要件。所謂相當
    因果關係，係指依經驗法則，綜合行為當時所存在之一切事
    實，為客觀之事後審查，認為在一般情形下，有此環境、有
    此行為之同一條件，均可發生同一之結果者，則該條件即為
    發生結果之相當條件，行為與結果即有相當之困果關係。反
    之，若在一般情形上，有此同一條件存在，而依客觀之審查
    ，認為不必皆發生此結果者，則該條件與結果並不相當，不
    過為偶然之事實而已，其行為與結果間即無相當因果關係，
    不能僅以行為人就其行為有故意過失，即認該行為與損害間
    有相當因果關係（最高法院98年度台上字第673號判決意旨
    參照）。上訴人主張A01遭甲○○等2人處罰後，罹患創傷後壓
    力症之情，業據上訴人提出ＯＯ醫院106年10月26日甲種診斷
    證明書為證，且經本院向ＯＯ醫院調閱A01就醫病歷（見原審
    卷第105頁、本院卷一第155至202頁、第279至302頁），而
    依上開就醫病歷所載，A01自106年2月23日即至ＯＯ醫院精神
    科就診並持續進行心理治療，且據上開就醫病歷自106年2月
    23日至107年12月6日門診紀錄單所載，A01於106年2月23日
    門診，乃因「案母表示，去年暑假個案學游泳，但教練有不
    適當的管教、責罵。個案之後，有換到其他地方上游泳課，
    但遇到老師教導其他小朋友，個案會害怕到不想要上課、哭
    泣。講到當時發生的事情個案還是會大哭。案母擔心個案之
    後上學，是否會不適應。有時會做惡夢」（見本院卷一第15
    7頁），其後門診之門診紀錄單陸續記載有「個案談到當時
    的事情，有時還是會哭泣」、「案母表示，近日有陪個案睡
    覺」、「個案有時會做惡夢、驚醒，哭泣。需要安撫。2-3
    月份嚴重的時候，有時會一晚3-4次驚醒。近日家人採取安
    撫的策略，稍有改善，有時會1-2次驚醒」（見本院卷一第1
    58頁）、「目前狀況有比較好一些」（見本院卷一第163頁
    ）、「上幼稚園大班。最近有時會有些壓力。中午要午睡但
    個案睡不著，因此有壓力。『感覺會被罵』個案表示有時還是
    會想到之前游泳的事件」（見本院卷一第170頁）、「案母
    表示服藥，驚醒的次數有減少」（見本院卷一第172頁）、
    「目前有持續心理治療。有時睡眠狀況不穩，會需要服用藥
    物」（見本院卷第186頁），其餘門診紀錄單則記載A01持續
    治療及用藥情形。由此可見A01確因精神狀態問題就醫治療
    。又A01106年4月10日精神科心裡衡鑑報告則記載：「一般
    主訴：情緒問題、睡眠問題、心理創傷、其他（被游泳教練
    罷凌、惡夢情緒問題）」、「衡鑑背景與晤談摘要：個案為
    5歲女童，未就學、在家自學，排名老么、有一哥（小四）
    ，主要照顧者為媽媽，目前全家人同住。媽媽表示，個案小
    時候個性就偏屬內向，容易有陌生焦慮、不過簡單自理可完
    成，4歲前可自己睡，3歲時因喜歡玩水、和哥哥一起開始學
    游泳，學了一年多，在混齡班學習、在游泳班裡年紀最小、
    其他多6-7歲或更大，去年個案學習到可換氣約1-2口。105
    年7月時，個案遇到教練罷凌事件，教練私下用強硬的方式
    要求個案游25公尺，個案反覆游到受不了、有吃水幾次，個
    案試圖求援、但過程中被教練恐嚇不能叫媽媽，且經歷其他
    隊員在旁觀看罷凌過程、哥哥也隱約目擊，哥哥試圖求援時
    被另一教練制止，媽媽當時在遠方觀看剛開始沒發覺，不過
    事後覺得不對勁、看到個案上岸時感到害怕且哭泣，當下詢
    問個案無法陳述狀況，不過事後一段時間個案開始出現明顯
    情緒狀況、夜眠差、常做夢，且無法自己睡覺、晚上常會哭
    醒；今年2月，個案在畫畫時常會畫出灰暗、不開心的圖，
    老師覺得有異狀，且個案開始陳述過去游泳經歷的事情，白
    天提起時常會哭泣、沒安全感，晚上也會哭醒3-4次，事件
    後媽媽有換地方學游泳，不過個案只要看到教練對其他學員
    管教口氣較兇，個案就有明顯情緒反應，且會想要離開或跑
    開。在家中個案事件後情緒更壓抑、陌生焦慮明顯，尤其是
    男大人，和哥哥互動尚可、有時仍有爭執，平常在家媽媽會
    用一些教具協助個案學習，個案還算喜歡，不過有時個案就
    會提及事件，情緒易受影響起伏、有時會哭泣，外出時個案
    多需家人陪伴、較無法與家人分開，媽媽顧及到個案恐懼情
    緒持續，所以尚未讓個案就學，不過今年9月打算讓個案入
    學，但媽媽對個案情緒表示擔心」、「結果顯示：症候群量
    尺上，家庭情境皆反映個案目前內化、整體問題落在『顯著』
    的範圍，其中情緒反應、焦慮/憂鬱、退縮、睡眠問題指標
    偏高。診斷導向量尺上，整體來看情感、焦慮向度上的百分
    等級皆偏高，結果可再進一步做臨床判斷與確認」、「結論
    與建議：1、情緒方面，量表顯示個案目前可能處在焦慮情
    緒的狀態，延伸相關的睡眠問題、身體抱怨、退縮行為；衡
    鑑觀察發現中，個案對陌生情境剛開始顯得較焦慮、依附媽
    媽、表情較緊張，熟悉後詢問事件，個案可表達常會回想到
    過去游泳罷凌的狀況。2、綜合上述及晤談來看，目前懷疑
    個案有創傷壓力情緒症候群，會明顯回想到過去創傷事件、
    繪畫中也表達負面情緒、對相似的事物有明顯情緒反應、睡
    眠明顯受到影響，建議可協助個案適度表達情緒、並給予安
    全保證，嘗試尋找個案可感受到放鬆的方法，另可轉介個別
    遊戲治療」等語（見本院卷一第281至283頁）。A01另自106
    年8月3日起至108年2月14日止，持續接受特殊心理治療之情
    ，則有報告單可據（見本院卷一第285至302頁）。綜觀上開
    證據，不僅門診紀錄記載A01於游泳課因遭教練不當管教而
    導致情緒異常狀況，106年4月10日精神科心理衡鑑報告亦載
    有A01因遭游泳教練罷凌狀況而懷疑罹患創傷壓力情緒症候
    群，後續並陸續進行特殊心理治療，ＯＯ醫院106年10月26日
    診斷證明書亦明確記載A01罹患創傷後壓力症，據此，自可
    確認A01罹患創傷後壓力症，應與105年7月18日游泳課時遭
    甲○○等2人處罰一事有關。上訴人主張甲○○等2人所為處罰行
    為與A01罹患創傷後壓力症有相當因果關係，自屬可採。至
    於被上訴人抗辯A01就醫時間距事發時日已數月，其所罹患
    創傷後壓力症與甲○○等2人所為處罰行為無關云云。然創傷
    後壓力症候群通常在創傷事件後3個月內出現，也可能在數
    月或延至數年後發作之情，有上訴人所提成功大學網站所載
    「驚魂未定之後-認識創傷後壓力症候群（兒童編）」文章
    可據（見本院卷一第63至65頁），是A01於105年7月28日遭
    甲○○等2人處罰，嗣於106年2月23日至ＯＯ醫院精神科就診治
    療，經醫生診斷罹患創傷後壓力症，時間點並未悖於常情，
    是被上訴人是項抗辯，自不可採。
  ㈤按數人共同不法侵害他人之權利者，連帶負損害賠償責任。
    受僱人因執行職務，不法侵害他人之權利者，由僱用人與行
    為人連帶負損害賠償責任。但選任受僱人及監督其職務之執
    行，已盡相當之注意或縱加以相當之注意而仍不免發生損害
    者，僱用人不負賠償責任。民法第185條第1項前段、第188
    條第1項有所明文。甲○○等2人均為ＯＯ公司所僱用擔任游泳教
    練，其2人教授游泳課執行職務時共同對A01所為處罰行為既
    已構成侵權行為，且致使A01之健康受有損害，則A01依上開
    規定請求被上訴人應就其所受損害負連帶賠償責任，自屬有
    據。ＯＯ公司雖抗辯伊已盡選任及監督之責，無庸負僱用人之
    連帶損害賠償責任云云。然ＯＯ公司之抗辯，已為上訴人所否
    認，且ＯＯ公司並未舉證如何盡其選任及監督受僱人義務，ＯＯ
    公司為游泳教學經營業者，其受僱人未能專業處置上課秩序
    維護事項，逾越管教手段，對年僅4歲之A01為體罰行為，ＯＯ
    公司顯未盡監督之責，明顯易見，是ＯＯ公司抗辯並未可採。
  ㈥A01所得請求損害賠償金額，分述如下：
  ⑴醫療費用及計程車資：按不法侵害他人之身體或健康者，對
    於被害人因此喪失或減少勞動能力或增加生活上之需要時，
    應負損害賠償責任。民法第193條第1項定有明文。A01因遭
    上開處罰，致罹患創傷後壓力症，陸續前往ＯＯ醫院精神科看
    診，共計支出醫療費用計2萬3,940元及計程車資1萬1,565元
    ，業據其提出如附表所示ＯＯ醫院醫療費用收據及計程車收據
    或計程車運價證明在卷為憑（本院卷二第41至70頁）。查上
    開醫療費用單據，既均為ＯＯ醫院所開立精神科就診支出醫療
    費用依據，且為被上訴人所不爭執真正，堪認係A01因罹患
    創傷後壓力症前往就診所支出醫療費用。又計程車收據或計
    程車運價證明，核與A01就診時間相符，堪信乃A01因赴ＯＯ醫
    院精神科治療所支出。A01請求上開醫療費用及計程車資共
    計3萬5,505元（2萬3,940元＋1萬1,565元＝3萬5,505元）金額
    為合理。至於A01所請求超過3萬5,505元之醫療費用及計程
    車資，則未據A01提出相關單據為證，且為被上訴人所否認
    ，其請求自不應准許。
  ⑵精神慰撫金：按不法侵害他人之身體、健康、名譽、自由、
    信用、隱私、貞操，或不法侵害其他人格法益而情節重大者
    ，被害人雖非財產上之損害，亦得請求賠償相當之金額。民
    法第195條第1項前段有所明文。又非財產上賠償之金額是否
    相當，應斟酌實際加害情形、影響該權利是否重大、兩造身
    分地位，經濟狀況及其他各種情形，以為核定之準據（最高
    法院47年台上字第1221號判例、51年台上字第223號判例意
    旨參照）。查A01於事發時僅4歲，因喜歡玩水學習游泳，原
    應有快樂的學習過程與經驗，卻遭甲○○等2人體罰，致其健
    康權利遭受侵害，所受身心痛苦非輕，而甲○○等2人為專業
    游泳教練，不能專業對待年僅4歲幼兒學員，竟以體罰取代
    管教，又ＯＯ公司為經營游泳教學業者，未盡其僱用人選任及
    監督義務，致使所僱用游泳教練侵害學員健康權利，本院衡
    酌A01、被上訴人之身分、地位、經濟能力、A01遭處罰之次
    數、情狀及事後復原情況等一切情狀，認A01所得請求精神
    慰撫金，以20萬元為適當。
  ⑶準此，A01依民法第184條第1項前段、第185條、第188條、第
    195條第1項規定，請求被上訴人等3人應連帶給付23萬5,505
    元（計算式：35,505元＋200,000元＝235,505元），為有理由
    ，逾此部分之請求，為無理由。
  ㈦A03等2人依民法第195條第3項準用同條第1項規定，請求被上
    訴人等3人應負侵害身分法益之精神慰撫金損害賠償責任部
    分。按民法第195條第3項之立法理由載明：「身分法益與人
    格法益同屬非財產法益。本條第1項僅規定被害人的請求人
    格法益被侵害時非財產上之損害賠償。至於身分法益被侵害
    ，可否請求非財產上之損害賠償？則付闕如，有欠周延，宜
    予增訂。對身分法益之保障亦不宜太過寬泛。鑑於父母或配
    偶與本人之關係最為親密，基於此種親密關係所生之身分法
    益被侵害時，其所受精神上之痛苦最深，故明定『不法侵害
    他人基於父母或配偶關係之身分法益而情節重大者』，始受
    保障。例如未成年子女被人擄略時，父母監護權被侵害所受
    精神上之痛苦。又如配偶之一方被強姦，他方身分法益被侵
    害所致精神上之痛苦等是，爰增訂第三項準用規定，以期周
    延。」，應認民法第195條第3項應限於侵害基於親情、倫理
    、生活扶持利益之身分權且其情節屬重大者，始得請求。查
    A03等2人雖因A01罹患上開創傷後壓力症，於照顧、管教上
    較一般父母需花費更多心力，然A01之日常活動能力並無顯
    著減損，與A03等2人之互動溝通並無障礙存在，上訴人間之
    倫理親情、生活扶持利益並未因此減少或喪失，又A01所罹
    患創傷後壓力症應能日漸回復，要難認係屬身分權遭侵害且
    「情節重大」情形，是A03等2人先位請求被上訴人應各負連
    帶賠償精神慰撫金10萬元本息之損害賠償責任，備位請求ＯＯ
    公司應各負賠償精神慰撫金10萬元本息之損害賠償責任，均
    無理由，應予駁回。
五、綜上所述，A01依民法第184條第1項前段、第185條第1項前
    段、第195條第1項規定，請求被上訴人連帶給付23萬5,505
    元，及自106年10月25日起至清償日止，按週年利率5%計算
    之利息，為有理由，應予准許；逾此範圍之請求，則屬無據
    ，不應准許。又A01先位之訴既有理由，其備位之訴即無審
    究必要，併此敘明。原審就上開應准許部分駁回A01所為請
    求及該部分假執行之聲請，尚有未洽，A01求予廢棄改判，
    為有理由，爰由本院就此部分予以廢棄改判如主文第2項所
    示。至A01請求不應准許部分，及A03等2人請求部分，原審
    為其敗訴之判決，並駁回該部分假執行之聲請，於法並無不
    合，上訴意旨就此部分上訴意旨求予廢棄改判，均為無理由
    ，應予駁回。
六、本件事證已臻明確，兩造其餘攻擊或防禦方法及所用之證據
    ，經本院斟酌後，認為均不足以影響本判決之結果，爰不逐
    一論列，附此敘明。
七、據上論結，本件A01之上訴一部為有理由、一部為無理由，A
    02、A03之上訴為無理由，依民事訴訟法第450條、第449條
    第1項、第78條、第79條、第85條第2項，判決如主文。
中    華    民    國    109   年    3     月    13    日
                  民事第二十四庭
                      審判長法  官  周舒雁 
                            法  官  周群翔
                            法  官  陳杰正
正本係照原本作成。
不得上訴。
中    華    民    國    109   年    3     月    13    日
                            書記官  林雅瑩
附表：
A01支出費用明細                          單位：新臺幣
編號 日期 內容 費用 去程 車資 回程 車資 卷證出處 1 106年2月23日  OO醫院精神科 360元 0元 0元 本院卷二第41頁  2 106年4月10日 OO醫院精神科心理衡鑑 0元 0元 0元 本院卷二第41頁 3 106年4月27日 OO醫院精神科 360元 0元 0元 本院卷二第42頁   證明書費 200元 0元 0元 本院卷二第42頁 4 106年6月15日 OO醫院精神科 340元 140元 145元 本院卷二第42頁 5 106年6月22日 OO醫院精神科 340元 130元 135元 本院卷二第43頁 6 106年6月29日 OO醫院精神科 340元 165元 135元 本院卷二第43頁 7 106年7月27日 OO醫院精神科 340元 140元 0元 本院卷二第44頁 8 106年8月3日 OO醫院精神科 340元 140元 140元 本院卷二第44頁 9 106年8月10日 OO醫院精神科 340元 155元 120元 本院卷二第45頁 10 106年8月17日 OO醫院精神科 340元 150元 125元 本院卷二第45頁 11 106年8月24日 OO醫院精神科 340元 130元 130元 本院卷二第46頁 12 106年9月7日 OO醫院精神科 340元 130元 130元(乘車證明日期為9月6日) 本院卷二第46頁 13 106年9月21日 OO醫院精神科 340元 160元 125元 本院卷二第47頁 14 106年10月11日 OO醫院精神科 340元 155元 145元 本院卷二第47頁   證明書費 200元 0元 0元  15 106年10月13日 證明書費 100元 0元 0元 本院卷二第48頁 16 106年10月19日 OO醫院精神科 340元 130元 145元 本院卷二第48頁 17 106年10月26日 OO醫院精神科 360元 0元 0元 本院卷二第49頁   證明書費 2,500元  0元 0元  18 106年11月2日 OO醫院精神科 340元 175元 130元 本院卷二第49頁 19 106年11月9日 OO醫院精神科 340元 140元 120元 本院卷二第50頁 20 106年11月16日 OO醫院精神科 340元 160元 130元 本院卷二第50頁 21 106年11月23日 OO醫院精神科 340元 120元 115元 本院卷二第51頁 22 106年12月7日 OO醫院精神科 340元 150元 135元  23 106年12月21日 OO醫院精神科 340元 145元 120元 本院卷二第52頁 24 107年1月4日 OO醫院精神科 340元 140元 125元  25 107年1月18日 OO醫院精神科 340元 135元 130元 本院卷二第53頁 26 107年2月1日 OO醫院精神科 340元 145元 120元 本院卷二第53頁 27 107年3月2日 OO醫院精神科 340元 150元 150元 本院卷二第54頁 28 107年3月15日 OO醫院精神科 340元 125元 140元 本院卷二第54頁 29 107年3月29日 OO醫院精神科 340元 155元 120元 本院卷二第55頁 30 107年4月12日 OO醫院精神科 360元 145元 125元 本院卷二第55頁 31 107年4月19日 OO醫院精神科 390元 0元 0元 本院卷二第56頁 32 107年4月26日 OO醫院精神科 360元 145元 135元 本院卷二第56頁 33 107年5月10日 OO醫院精神科 360元 125元 125元 本院卷二第57頁 34 107年5月24日 OO醫院精神科 360元 125元 130元 本院卷二第57頁 35 107年6月7日 OO醫院精神科 360元 145元 125元 本院卷二第58頁 36 107年6月21日 OO醫院精神科 360元 135元 130元 本院卷二第58頁 37 107年7月5日 OO醫院精神科 360元 145元 0元 本院卷二第59頁 38 107年7月18日 OO醫院精神科 360元 135元 0元 本院卷二第59頁 39 107年8月2日 OO醫院精神科 360 120 0元 本院卷二第60頁 40 107年8月16日 OO醫院精神科 360 140 0元 本院卷二第60頁 41 107年8月30日 OO醫院精神科 360元 135 0元 本院卷二第61頁 42 107年9月13日 OO醫院精神科 360元 125元 140元 本院卷二第61頁 43 107年9月27日 OO醫院精神科 360元 145元 115元 本院卷二第62頁 44 107年10月11日 OO醫院精神科 390元 125元 130元 本院卷二第62頁 45 107年10月25日 OO醫院精神科 390元 130元 0元 本院卷二第63頁 46 107年11月8日 OO醫院精神科 390元 0元 0元 本院卷二第63頁 47 107年11月22日 OO醫院精神科 390元 0元 0元 本院卷二第64頁 48 107年12月6日 OO醫院精神科 390元 125元 130元 本院卷二第64頁 49 107年12月20日 OO醫院精神科 390元 135元 275元 本院卷二第65頁 50 108年1月17日 OO醫院精神科 390元 145元 135元 本院卷二第65頁 51 108年2月14日 OO醫院精神科 390元 130元 130元 本院卷二第66頁 52 108年3月14日 OO醫院精神科 390元 130元 120元 本院卷二第66頁 53 108年4月11日 OO醫院精神科 390元 80元 120元 本院卷二第67頁 54 108年5月9日 OO醫院精神科 390元 130元 0元 本院卷二第68頁 55 108年6月6日 OO醫院精神科 390元 0元 0元 本院卷二第67頁 56 108年7月4日 OO醫院精神科 390元 0元 0元 本院卷二第68頁 57 108年8月1日 OO醫院精神科 390元 0元 0元 本院卷二第69頁 58 108年9月26日 OO醫院精神科 390元 0元 0元 本院卷二第69頁 59 108年11月28日 OO醫院精神科 390元 0元 0元 本院卷二第70頁 60 109年2月6日 OO醫院精神科 390元 130元 0元 本院卷二第70頁 總計   35,505元